【裁判字號】    97,上,798
【裁判日期】    980120
【裁判案由】    確認買賣關係不存在等
【裁判全文】
臺灣高等法院民事判決                   97年度上字第798號
上  訴  人  丙○○
                        樓
            丁○○
                        樓
共      同
訴訟代理人  李漢鑫律師
複  代理人  蕭美玲律師
            許諺賓律師
被  上訴人  永豐商業銀行股份有限公司
法定代理人  己○○
訴訟代理人  乙○○
                        樓
            甲○○
上列當事人間請求確認買賣關係不存在等事件，上訴人對於中華
民國97年6月11日臺灣士林地方法院96年度重訴字第220號第一審
判決提起上訴，本院於97年12月30日言詞辯論終結，判決如下：
    主      文
原判決廢棄。
被上訴人在第一審之訴駁回。
第一、二審訴訟費用由被上訴人負擔。
    事實及理由
一、被上訴人主張：訴外人滿貫實業有限公司（下稱滿貫公司）
    以訴外人即其法定代理人呂曼珍、上訴人丁○○為連帶保證
    人，於民國94年8月23日與伊前身台北國際商業銀行股份有
    限公司（下稱台北國際商銀）簽訂綜合授信約定書，自94年
    8月25日起申貸新臺幣（下同）300萬元，惟滿貫公司自95年
    11月25日起即未依約繳納本息，尚欠本金1,461,296元。伊
    先向滿貫公司催收，始知呂曼珍已歿，旋向丁○○進行電話
    催收。詎丁○○為逃避債務，竟於96年1月16日將其所有如
    原判決附表所示房屋（下稱系爭房屋）以買賣為原因辦理所
    有權移轉登記予其配偶即上訴人丙○○，因其間並無價金之
    交付，而丙○○之匯款，亦非為履行買賣契約，至多僅係借
    貸行為，是其間基於通謀虛偽意思表示所為之買賣及移轉物
    權契約均屬無效。另系爭房屋所坐落之基地即台北市○○區
    ○○段3小段159地號土地應有部分百萬分之15,912（下稱系
    爭土地）原為訴外人即丁○○之父郭詩賦所有，郭詩賦既願
    將價值約千萬元之系爭土地無償贈與丙○○，丙○○卻須支
    付400萬元以上之價金向丁○○購買系爭房屋，且買賣價金
    遠低於市價6,788,400元，足證其係為逃避債務以脫產。縱
    認上訴人間之買賣屬實，惟丁○○早於95年7月12日即因帳
    目問題而與呂曼珍起口角，顯見其知悉呂曼珍之債務狀況，
    而丙○○亦知丁○○在外債務眾多，是丁○○於移轉系爭房
    屋所有權時，明知有損害於債權人之權利，且為丙○○所知
    情，亦屬詐害債權之行為。爰先位依民法第242條、第113條
    、第767條規定，請求確認上訴人間就系爭房屋之買賣行為
    （關係）不存在，丙○○應塗銷系爭房屋經臺北市中山地政
    事務所於96年1月16日所為之所有權移轉登記。倘認上訴人
    間之買賣契約有效，因有損害伊債權，且為丙○○所知情。
    則備位依民法第244條第2項規定，請求撤銷上訴人間就系爭
    房屋買賣關係及移轉所有權之物權行為，丙○○應塗銷系爭
    房屋經臺北市中山地政事務所於96年1月16日所為之所有權
    移轉登記等語。
二、上訴人則以：丁○○因所經營之喜市多寵物有限公司（下稱
    喜市多公司）於95年底積欠債務甚多，而系爭房屋前經丁○
    ○持以向復華商業銀行股份有限公司（下稱復華銀行）設定
    抵押權以為借款之擔保（下稱原抵押貸款），無從利用或變
    現獲得所需資金，丁○○為使系爭房屋發揮最大經濟效益，
    獲取更多資金以解決債務，乃於95年12月19日以400萬元出
    售系爭房屋予丙○○，丙○○即依約於96年1月2日、3日各
    匯款10萬元至喜市多公司之陽信銀行帳戶，丁○○乃於96年
    1月16日將系爭房屋移轉登記予丙○○，郭詩賦亦於同日將
    系爭土地贈與登記予丙○○，使房屋及土地同歸一人所有，
    以提高價值，丙○○再於96年1月18日以系爭房地向第一商
    業銀行股份有限公司（下稱第一銀行）設定最高限額1,200
    萬元之抵押權，並先後貸得900萬元、100萬元，部分用以清
    償原抵押貸款，而於96年1月19日匯款2,517,071元、1,266,
    611元（共3,783,751元）至丁○○之復華銀行帳戶，而取得
    清償證明塗銷原抵押權，部分則匯付合計1,142,196元至喜
    市多公司或丁○○之銀行帳戶，以增加丁○○之積極財產，
    並減少債務。再者，系爭房屋經鑑價為2,092,261元或3,959
    ,531 元，丙○○係以高於市價購買系爭房屋，且支付5,125
    ,947 元予丁○○，丁○○亦將系爭房屋移轉登記予丙○○
    ，上開款項並未回流至丙○○處，伊等買賣契約應屬實，而
    非通謀虛偽意思表示，丙○○並不知丁○○為滿貫公司借款
    之連帶保證人，自無詐害被上訴人普通債權之情事等語為辯
    。
三、原審就先位之訴為被上訴人全部勝訴之判決，即判決確認上
    訴人間就系爭房屋之買賣關係不存在，丙○○應塗銷系爭房
    屋於96年1月16日以買賣為登記原因所為之所有權移轉登記
    。備位之訴則未受裁判（被上訴人已撤回「並回復為丁○○
    所有」之請求，見本院卷第45頁反面），因上訴人提起上訴
    ，該備位之訴即生移審之效力，本院倘認先位之訴無理由時
    ，即應就備位之訴加以裁判（最高法院94年度台上字第283
    號、95年度台上字第1145號裁判要旨參照）。上訴人之上訴
    聲明為：
    (一)原判決廢棄。
    (二)被上訴人在第一審之訴駁回。
    被上訴人則答辯聲明：上訴駁回。
四、本院整理並協議簡化爭點如下（見本院卷第46頁反面、第47
    頁正面，97年10月6日準備程序筆錄）：
    (一)不爭執事項：
    1.滿貫公司以丁○○、呂曼珍為連帶保證人，於94年8月25
      日起向台北國際商銀借款300萬元，約定按月攤還本息，
      惟滿貫公司自95年11月25日起即未依約清償，尚欠1,461,
      296元本息。而台北國際商銀於95年11月13日與建國商業
      銀行股份有限公司（下稱建華商銀）合併，台北國際商銀
      為消滅公司，建華商銀為存續公司，並更名為永豐商業銀
      行股份有限公司即被上訴人，由被上訴人承受台北國際商
      銀之權利義務。
    2.滿貫公司之法定代理人呂曼珍為丁○○之外遇對象，已於
      95年12月26日自戕死亡。
    3.丙○○、丁○○為夫妻關係，系爭房屋原為丁○○所有，
      於96年1月16日以買賣為原因辦理所有權移轉登記予丙○
      ○。
    4.系爭房屋所坐落之系爭土地（應有部分百萬分之15,912）
      原為郭詩賦所有，於96年1月16日以贈與為原因辦理所有
      權移轉登記予丙○○。
    5.丁○○經營喜市多公司。
    (二)爭執事項：
    1.先位之訴部分：
      (1)上訴人間就系爭房屋之買賣契約是否為通謀虛偽意思表
        示？
      (2)被上訴人得否代位請求丙○○塗銷系爭房屋所有權移轉
        登記並回復原狀？
    2.備位之訴部分：
      (1)上訴人間就系爭房屋之買賣行為是否損害被上訴人之債
        權？
      (2)果爾，丙○○是否明知上情？被上訴人得否請求撤銷詐
        害行為？
      (3)被上訴人得否請求丙○○塗銷系爭房屋所有權移轉登記
        並回復原狀？
五、先位之訴部分（即上訴人間買賣系爭房屋之法律關係是否存
    在）：
    (一)按「確認法律關係不存在之訴，如被告主張其法律關係存
      在時，應由被告負舉證責任。」、「主張法律關係存在之
      當事人，僅須就該法律關係發生所須具備之特別要件，負
      舉證之責任，至於他造主張有利於己之事實，應由他造舉
      證證明。」，最高法院42年台上字第170號、48年台上字
      第887號判例參照。次按「民法第八十七條第一項所謂通
      謀虛偽意思表示，乃指表意人與相對人互相故意為非真意
      之表示而言，故相對人不僅須知表意人非真意，並須就表
      意人非真意之表示相與為非真意之合意，始為相當，若僅
      一方無欲為其意思表示所拘束之意，而表示與真意不符之
      意思者，尚不能指為通謀而為虛偽意思表示，在贈與或買
      賣契約，亦不能僅因契約當事人間有特殊親誼關係或價金
      之交付不實，即謂該贈與或買賣係通謀虛偽成立」、「第
      三人主張表意人與相對人通謀而為虛偽意思表示者，該第
      三人應負舉證之責。」、「原告於其所主張之起訴原因，
      不能為相當之證明，而被告就其抗辯事實，已有相當之反
      證者，當然應駁回原告之請求。」，同院86年度台上字第
      3865號裁判要旨、48年台上字第29號、20年上字第2466號
      判例參照。本件被上訴人主張上訴人間買賣系爭房屋之法
      律關係不存在，無非以上訴人係通謀虛偽意思表示而無效
      為其唯一論據，但為上訴人所否認，則依上開說明，自應
      由上訴人先就其間買賣關係具備特別要件，負舉證責任，
      經得相當之證據後，再由被上訴人就上訴人間係通謀而為
      虛偽買賣意思表示之事實，舉證證明之，尚不能僅因上訴
      人間為夫妻關係或交付價金不實，即遽謂該買賣關係屬虛
      。
    (二)查上訴人主張丙○○於95年12月19日以400萬元向丁○○
      購買系爭房屋，丙○○已於96年1月2日、3日各匯款10萬
      元至喜市多公司之陽信銀行帳戶，丁○○乃於96年1月16
      日將系爭房屋移轉登記予丙○○，郭詩賦亦於同日將系爭
      土地贈與登記予丙○○，以提高價值，丙○○再於96年1
      月18日以系爭房地向第一銀行設定最高限額1,200萬元之
      抵押權，並貸得900萬元，即於96年1月19日匯款2,517,07
      1元、1,266,611元至丁○○之復華銀行帳戶，以取得清償
      證明而於96年1月24日塗銷原抵押權登記；並於96年1月23
      日、2月1日、2月6日、2月8日依序匯款279,290元、13萬
      元、234,060元、254,965元至喜市多公司之陽信銀行帳戶
      ，復於96年3月8日匯款89,053元至喜市多公司之日盛銀行
      帳戶，又於96年1月30日匯款154,828元至丁○○之日盛銀
      行帳戶以代償其信用卡債務，合計再給付1,142,196元予
      丁○○等語，業據提出不動產買賣契約書及被上訴人所不
      爭執之第一銀行匯款申請書回條等件為證（見原審卷第18
      2-185頁、79、186頁，本院卷第63-66頁），而系爭房地
      所有權之轉讓與設定抵押權之過程，亦有建物登記謄本、
      異動索引、台北市中山地政事務所96年8月17日北市中地
      三字第09631304000號書函附系爭房地於96年1月間辦理所
      有權移轉登記申請書等件可稽（見原審卷第23-27、49-69
      頁），並經證人即代辦系爭房地所有權移轉登記手續之戊
      ○○於97年11月21日在本院結稱：代書許傳榮係其配偶，
      其為複代理，有幫忙辦理系爭房地過戶之事，係上訴人委
      託其辦理，其有親自看到上訴人，並詢問上訴人委託辦理
      系爭房地所有權移轉之原因，丙○○說丁○○有支付款項
      ，但未講多少錢，其說這樣即係買賣，當初上訴人就是說
      要用買賣為過戶之原因，但金額沒有講，丙○○說房子有
      抵押貸款，向第一銀行借貸，要還丁○○原來借貸之錢，
      我只辦理向第一銀行抵押貸款，要先辦第一銀行貸款，始
      能塗銷原來銀行之抵押權；其亦有與郭詩賦接觸過，郭詩
      賦有說要將系爭土地移轉給丙○○，土地要寫移轉原因是
      買賣，才可以向銀行借貸，登記原因也是寫買賣，但由丙
      ○○繳納贈與稅及增值稅，因為二親等內移轉不動產所有
      權都當作是贈與，而且丙○○沒有支付土地之對價，丙○
      ○取得系爭土地所有權係基於郭詩賦之贈與等語（見本院
      卷第121頁反面、第122頁正面），並為兩造所不爭執（見
      本院卷第122頁正面），堪予採信。
    (三)被上訴人雖主張上開不動產買賣契約書之簽約日與建物登
      記謄本所載原因發生日不符，丙○○給付頭期款之日期亦
      與上開契約書約定不符，且對於買賣價金不詳，其10筆匯
      款皆為應付本件而為之臨訟行為，至多僅為夫妻間之消費
      借貸行為，顯非履行買賣關係，上訴人間之買賣契約非實
      云云。但查上開不動產買賣契約書之締約日期「95年12月
      19日」，雖與建物登記謄本所載原因發生日期「95年12月
      30日」有所不同（見原審卷第182、26頁），惟戊○○已
      結稱：上訴人未交付私契約即上開不動產買賣契約書，僅
      委託其代辦公契約部分，而以買賣為原因辦理不動產所有
      權移轉登記者，未必要提供私契約，但一定要有公契約，
      公契約之買賣價金，土地部分係按照公告現值，房屋部分
      係按照課稅現值去計算等語（見本院卷第122頁正面），
      並為兩造所不爭執，堪予採信，自難以上開不動產買賣契
      約書與代書所製公契約之日期不同，即否認其真正。又上
      開不動產買賣契約書內容屬定型化契約條款，其第1條約
      定買賣總價款400萬元，第2條約定：丙○○應於簽約時給
      付丁○○價款之一部分計20萬元，丁○○亦即日親收足訖
      ；第2次付款380萬元於結清丁○○復華銀行貸款後，餘款
      再支付現金等字（見原審卷第182頁）。丙○○固應於95
      年12月19日先給付第1期款20萬元，再以代償丁○○之復
      華銀行原抵押貸款之方式，給付系爭房屋部分價款，餘則
      以現金給付之。另喜市多公司雖與其負責人丁○○為不同
      人格，但喜市多公司為丁○○獨資經營之公司，此觀該公
      司設立登記表記載其資本總額300萬元同於丁○○之出資
      額自明（見本院卷第125、126頁），而公司負責人使用公
      司帳戶對外交易，亦與常情不悖，則丙○○於96年1月2日
      、3日各匯款10萬元至喜市多公司之陽信銀行帳戶，既經
      丁○○在上開不動產買賣契約書第2條第(一)項下簽名註記
      於96年1月3日收訖等字（見原審卷第182頁），足證丙○
      ○匯至喜市多公司帳戶之款項，等同給付予丁○○之款項
      。雖丙○○匯付頭期款20萬元較上開不動產買賣契約書所
      定履行期有所遲延，惟丁○○既未拒絕其給付，自無不可
      。而丙○○於96年1月19日向第一銀行貸得900萬元，並將
      部分款項清償系爭房屋原抵押貸款3,783,682元（2,517,0
      71+1,266,611=3,783,682），以作為部分買賣價金之給付
      ，亦合於上開不動產買賣契約書第2條第(二)項之約定；況
      丙○○嗣陸續匯至丁○○、喜市多公司帳戶共1,142,196
      元，加計前揭匯付之頭期款與清償原抵押貸款，已達5,12
      5,878元（100,000+100,000+2,517,071+1,071+1,266,611
      +1,142,196= 5,125,878），雖逾上開不動產買賣契約書
      所定總價400萬元，惟此乃基於夫妻情緣，其願多付價金
      予丁○○，以資助丁○○提早清償債務，既非法所禁止，
      自無不可，且對已成立之買賣契約亦無影響，被上訴人所
      稱上訴人未確定買賣價金或對價金不詳云云，殊無可採。
      此外，被上訴人所稱丙○○10筆匯款皆為應付本件而為之
      臨訟行為，至多僅為夫妻間之消費借貸行為，顯非履行買
      賣關係云云，非惟為上訴人所否認，且未舉證以實其說，
      應屬臆測之詞，亦無足取。
    (四)被上訴人復主張丙○○購買系爭房屋之價金係向他人借貸
      ，丙○○並無資力購屋，上訴人間買賣系爭房屋非實云云
      。惟查第一銀行已函復本院略稱其於96年1月19日存入丙
      ○○帳戶之900萬元，係丙○○向其申請房貸核貸款項，
      丙○○之帳戶並無約定作為他項扣繳之用；另丙○○於96
      年1月2日起至92年3月8日自其第一銀行帳戶提款轉匯至喜
      市多公司、丁○○之上開銀行帳戶合計5,125,878元，已
      如前述，且其向第一銀行貸款900萬元後，均按期繳納利
      息等情，有兩造所不爭執之第一銀行建國分行96年9月20
      日一建國字第9007號函附丙○○帳戶交易明細及其帳戶內
      自動扣繳貸款利息明細（見原審卷第95-108、118、121、
      122頁）、97年11月4日一建國字第00183號函（見本院卷
      第75、95、109頁、103頁反面、121頁正面）足憑。在外
      觀上，丙○○固非以原有資金給付買賣價金，但因其對於
      上開貸款，負有按期清償本息之義務，否則將遭受系爭房
      地被拍賣之不利益後果，仍應認係丙○○自付上開買賣價
      金，此於一般貸款購屋者所常見。被上訴人徒以丙○○購
      買系爭房屋之價金係向他人借貸，即遽謂上訴人間買賣系
      爭房屋非實，殊無可取。而丙○○任職於富王針織股份有
      限公司多年，有固定收入，於93、94、95年薪資所得依序
      為435,400元、435,400元、398,400元，足以負擔其每月
      應繳付之利息16,500元等情，有兩造所不爭執之丙○○帳
      戶自動扣繳貸款利息明細（見原審卷第108頁）、稅務電
      子閘門財產所得調件明細表（見原審卷第87-92頁）等件
      可稽，應屬可信（至丙○○於96年4月9日另貸款100萬元
      ，既非用以清償系爭房屋之原抵押貸款，且與買賣價金無
      涉，應屬個人理財行為，要與本件無關，附此敘明）。堪
      認丙○○有繳納系爭房地之貸款利息及購買系爭房屋之能
      力，並已確實給付價金完畢，且匯付至丁○○、喜市多公
      司帳戶之款項均無回流現象，此觀其帳戶交易明細自明（
      見原審卷第98-105頁），足證上訴人間買賣系爭房屋屬實
      。
    (五)被上訴人又主張系爭房屋之市價為6,788,400元，丁○○
      竟以低價400萬元出賣予丙○○，顯係為逃避債務以脫產
      等語，固據提出鑑定報告書為證（見原審卷第28-40頁）
      ，惟為上訴人所否認，且上開鑑定報告乃被上訴人自行委
      託杜信宗建築師事務所而為，係屬私文書，被上訴人復未
      再證其真正，自難採信（民事訴訟法第357條規定參照）
      。而上訴人請求重新鑑價，被上訴人亦表明無意見（見原
      審卷第122頁），則原審據以囑託信義不動產估價師聯合
      事務所鑑定系爭房屋不含系爭土地之市價，洵無不合（見
      原審卷第141頁）。而系爭房屋含增建部經鑑定結果：倘
      採土地貢獻原則者，其價格為2,092,261元；倘採聯合貢
      獻原則者，其價格為3,959,531元；系爭房地含增建部分
      之總價為12,492,496元，有該事務所97年4月23日信估字
      第08042301號函可稽（見原審卷第169頁）。參以第一銀
      行因丙○○以系爭房地設定抵押貸款而就系爭房地所為之
      鑑價報告（鑑價日期為96年1月8日），亦記載系爭房地總
      價為11,898,900元，系爭房屋重置時值總價2,549,494元
      ，有兩造所不爭執之第一銀行建國分行不動產登記簿可稽
      （見原審卷第161-168、173、174頁）。雖被上訴人爭執
      信義不動產估價師聯合事務所鑑定報告所鑑估之系爭房屋
      價格過低（見原審卷第173、174頁），惟該事務所鑑估系
      爭房地含增建部分之總價僅較第一銀行建國分行高出593,
      596元（計算式：12,492,496-11,898,900），二者相差不
      多，系爭房屋含增建部分之價格則較第一銀行鑑價低457,
      233元（採土地貢獻原則，計算式：2,549,494-2,092,261
      ），或高出1,410,037元（採聯合貢獻原則，計算式：3,9
      59,531-2,549,494），顯見丁○○以400萬元出賣系爭房
      屋予丙○○，均較信義不動產估價師聯合事務所及第一銀
      行之鑑價為高，且約為系爭房屋課稅現值446,700元之9倍
      （見原審卷第80頁），被上訴人既不爭執第一銀行建國分
      行不動產登記簿所載鑑價報告，上開比對結果自可作為系
      爭房屋市價之參考依據。爰參酌上開鑑定結果，並審酌丁
      ○○原本僅有系爭房屋，而無系爭土地，倘單獨出賣系爭
      房屋而無系爭土地為據者，衡情無人願意購買無基地之系
      爭房屋，縱令有人願意購買，亦須長期支付租金予系爭土
      地所有人，必定會壓低價格始願買受，因此出賣所得價款
      勢必不足清償原抵押貸款，對丁○○之全體債權人而言均
      有不利等情，堪認丁○○以400萬元出賣系爭房屋予丙○
      ○，確實獲有相當之對價，對於全體債權人更有利，自非
      屬脫產或不利益之處分，尤其丙○○陸續匯付丁○○之買
      賣價金共計5,125,878元，並負有900萬元抵押債務，殊難
      認其間有逃避債務脫產之情事。此外，被上訴人復未再舉
      證證明系爭房屋市價有超出400萬元或5,125,878元之行情
      ，其前揭所稱，亦無可採。
    (六)綜上，上訴人間就買賣之標的物即系爭房屋、買賣總價金
      400萬元（嗣丙○○願意再多付價金予丁○○，乃另屬一
      事）及付款方式等買賣契約必要之點，意思表示一致，依
      民法第153條、第345條規定，買賣契約已成立。而丙○○
      已給付頭期款20萬元，丁○○亦將系爭房屋所有權移轉登
      記予丙○○，丙○○再以系爭房地向第一銀行抵押貸款90
      0萬元之部分款項清償原抵押貸款債務，作為給付部分價
      金之方式，不足部分則另行匯款，合於上開不動產買賣契
      約書所定給付方式；況丙○○本身有工作所得，非無購買
      系爭房屋之能力，其以貸款方式購買系爭房屋，核與常情
      不悖，且其就上開貸款，確實按月繳納利息，應認上訴人
      已舉證證明其間之買賣關係非虛，要難僅以上訴人間有夫
      妻之特殊身分關係，即遽謂其間就系爭房屋所為之買賣為
      通謀虛偽意思表示。此外，被上訴人復未舉證證明上訴人
      間係通謀而為虛偽之買賣，揆諸上開說明，上訴人間買賣
      系爭房屋是實，並非通謀而為虛偽意思表示，其間之買賣
      法律關係存在。則被上訴人先位請求確認上訴人間就系爭
      房屋之買賣關係不存在，及代位丁○○請求丙○○塗銷系
      爭房屋所有權移轉登記，均乏所據。
六、備位之訴部分（即上訴人間就系爭房屋之買賣，是否屬於民
    法第244條第2項之詐害債權行為）：
    (一)按債務人所為之有償行為，於行為時明知有損害於債權人
      之權利者，以受益人於受益時亦知其情事者為限，債權人
      得聲請法院撤銷之。民法第244條第2項定有明文。又債務
      人出賣其財產非必生減少資力之結果，苟出賣之財產已獲
      得相當之對價，用以清償具有優先受償權之債務，則一方
      面減少其財產，一方面減少其債務，其對於普通債權人，
      即難謂為詐害行為；而依民法第244條第2項行使撤銷權，
      必須債權人於債務人之行為有害及其債權時，始得為之（
      同院51年台上字第302號判例、75年度台上字第619號裁判
      要旨參照）。
    (二)被上訴人主張丁○○將系爭房屋出賣予丙○○，並於96年
      1月16日移轉所有權予丙○○，均明知有害於其債權，應
      予撤銷等語，為上訴人所否認。經查：
    1.丙○○於給付頭期款20萬元後，將其向丁○○購得之系爭
      房屋，連同其自郭詩賦受贈之系爭土地，合併向第一銀行
      貸得900萬元，除清償系爭房屋原抵押貸款3,783,682元外
      ，另匯付1,142, 196元予丁○○，丁○○則將之清償積欠
      喜市多公司員工之薪資、廠商貨款、信用貸款、丁○○之
      信用卡債務等情，業據提出支出明細、薪資明細、人事資
      料、帳單、銷貨單、銷貨憑證、出貨單、送貨單等件重（
      見本院卷第143-158頁），並為被上訴人所不爭執（見本
      院卷第103頁反面），應堪信實。因系爭房屋原經丁○○
      設定抵押權予復華銀行，則丁○○將系爭房屋以400萬元
      出賣予丙○○，已獲得相當之對價（丙○○除給付頭期款
      20萬元、清償原抵押貸款3,783,682元外，另匯付1,142,1
      96元，合計給付5,125,878元），並用以先清償原抵押貸
      款即具有優先受償權之債務，塗銷原抵押權，依前揭說明
      ，丁○○出賣系爭房屋雖一方面減少其財產，但一方面減
      少其債務，對於普通債權人之被上訴人，即難謂為詐害行
      為。
    2.被上訴人係於96年7月間始起訴請求滿貫公司、呂曼珍、
      丁○○連帶給付1,461,296元及自95年11月26日起算之利
      息與違約金，經臺灣臺北地方法院以96年度訴字第5678號
      清償借款事件受理（下稱另案清償借款事件，見本院卷第
      13-15頁），斯時丁○○早已將系爭房出賣予丙○○，並
      辦畢所有權移轉登記，難認丙○○於受讓系爭房屋時，已
      知悉被上訴人之債權。況被上訴人主張其先向滿貫公司催
      收，始知呂曼珍已歿，改向丁○○進行電話催收云云，非
      但為上訴人所否認，且依被上訴人前揭所述，其於另案清
      償借款事件起訴前即知呂曼珍已歿，自不可能於96年起訴
      時，仍列呂曼珍為被告，且衡情會先依民事訴訟法第51條
      第1項規定聲請選任滿貫公司之特別代理人，被上訴人於
      另案起訴前既未為之，顯見其所稱於另案起訴前即向丁○
      ○進行電話催收一節非實。縱令丁○○與呂曼珍於95年7
      月12日在高福寵物店內因「帳目問題」而發生口角（見本
      院卷第18頁），要難遽認與滿貫公司前揭借款有關，亦無
      從證明丙○○因此即知其與丁○○買賣系爭房屋有害及丁
      ○○之債權人。此外，被上訴人復未舉證證明丙○○於受
      讓系爭房屋時明知有損害於其債權，依前揭說明，被上訴
      人仍不得依民法第244條第2項規定訴請撤銷上訴人間就系
      爭房屋之買賣。
七、從而，被上訴人先位依民法第242條、第113條、第767條規
    定，請求確認上訴人間就系爭房屋之買賣行為（關係）不存
    在，丙○○應塗銷系爭房屋於96年1月16日所為之所有權移
    轉登記；備位依民法第244條第2項規定，請求撤銷上訴人間
    就系爭房屋買賣關係及移轉所有權之物權行為，丙○○應塗
    銷系爭房屋於96年1月16日所為之所有權移轉登記，均為無
    理由，應予駁回。原審為上訴人敗訴之判決，尚有未洽。上
    訴意旨指摘原判決不當，求予廢棄改判，為有理由。爰由本
    院予以廢棄，改判如主文第二項所示。又兩造其餘之攻擊或
    防禦方法及未經援用之證據，經本院斟酌後，認為均不足影
    響本判決之結果，自無逐一詳予論駁之必要，附此敘明。
八、據上論結，本件上訴為有理由，依民事訴訟法第450條、第
    78條，判決如主文。
中    華    民    國    98    年     1    月    20    日
                    民事第十七庭
                        審判長法  官  藍文祥
                              法  官  吳燁山
                              法  官  張競文
正本係照原本作成。
如不服本判決，應於收受送達後20日內向本院提出上訴書狀，其
未表明上訴理由者，應於提出上訴後20日內向本院補提理由書狀
（均須按他造當事人之人數附繕本）上訴時應提出委任律師或具
有律師資格之人之委任狀；委任有律師資格者，另應附具律師資
格證書及釋明委任人與受任人有民事訴訟法第466條之1第1項但
書或第2項（詳附註）所定關係之釋明文書影本。
中    華    民    國    98    年    1     月    20    日
                              書記官  章大富
附註：
民事訴訟法第466條之1（第1項、第2項）：
對於第二審判決上訴，上訴人應委任律師為訴訟代理人。但上訴
人或其他法定代理人具有律師資格者，不在此限。
上訴人之配偶、三親等內之血親、二親等內之姻親，或上訴人為
法人、中央或地方機關時，其所屬專任人員具有律師資格並經法
院認為適當者，亦得為第三審訴訟代理人。


司法院資訊處製作；財團法人民間司法改革基金會備份。
